臺灣高等法院臺南分院民事判決　94年度上易字第150號
上　訴　人　丙○○
訴訟代理人　嚴庚辰　律師
　　　　　　陳國瑞　律師
被　上訴人　甲○○
訴訟代理人　黃翎芳　律師
複 代理 人　陳姝樺　律師
上列當事人間請求拆屋還地事件，上訴人對於中華民國94年6月2
8日臺灣雲林地方法院第一審判決（93年度訴字第389號）提起上
訴，本院於94年12月13日言詞辯論終結，判決如下：
      主      文
上訴駁回。
第二審訴訟費用由上訴人負擔。
      事      實
甲、上訴人方面：
一、聲明：(一)原判決廢棄。(二)前開廢棄部分，被上訴人在第一審
    之訴及假執行之聲請均駁回。
二、陳述：除與原判決記載相同者，茲引用之外，補稱：
  (一)法院拍賣性質屬私法之買賣關係，系爭建物及系爭土地之出
    賣人為訴外人乙○○，則訴外人乙○○係先後讓與房屋、土
    地給上訴人及被上訴人，殊無疑義。按土地與房屋為各別之
    不動產，各得單獨為交易之標的，且房屋性質上不能與土地
    使用權分離而存在，亦即使用房屋必須使用該房屋之地基，
    故土地及房屋同屬一人，而將土地及房屋分開同時或先後出
    賣，然除有特別情事，可解釋為當事人之真意，限於賣屋而
    無基地之使用外，均應推斷土地承買人默許房屋承買人繼續
    使用土地。最高法院迭有判例可按（最高法院48年度台上字
    第1457號判例參照）。系爭土地及房屋同屬乙○○所有，先
    將房屋出賣上訴人，則上訴人依民法第425條之1及上開判例
    規定，上訴人對乙○○已有租賃關係，應屬無疑。原審疏未
    參酌民法第425條之1，遽判上訴人敗訴，其判決即有違誤。
  (二)按建築物係指上有屋頂，四周有牆壁，足以避風雨之概念。
    次按民法第425條之1特別規定房屋與基地方成立法定租賃關
    係，而房屋為定著物、建築物之甚念所涵蓋，查諸房屋稅條
    例第2條第1款規定：「房屋係指固定於土地上之建築物，供
    營業、工作或住宅用者」。此一概念亦為實務上解釋純為私
    權實體法規範上之房屋概念所接受，例如最高法院51年度台
    上字第370號判例、59年度台上字第1799號判例，以及62年
    度台上字第1112號判例足稽。查，系爭建物頂上有屋頂，四
    周有牆壁，足以避風雨，自屬建築物無疑。系爭建物既作為
    育苗場之營業用，亦屬於房屋稅條例第2條之房屋。
三、證據：除援用第一審所提證據外，補提出月旦法學雜誌第57
    期第179頁影本1件、系爭建物照片影本1件、戶籍謄本1件、
    照片6張。
乙、被上訴人方面：
一、聲明：上訴駁回。
二、陳述：除與原判決記載相同者，茲引用之外，補陳：
    系爭涼棚鐵架並無牆壁，不能認係房屋，況且前手所有權人
    為「周春長」，有房屋稅籍資料，附於原審法院92年度執字
    第20號卷宗為憑；而系爭1879號土地前手所有權人為「乙○
    ○」。不符合民法第425條之1「土地及其土地上之房屋同屬
    一人所有」之要件，不能適用民法第425條之1之規定。
三、證據：除援用第一審所提證據外，補提出臺灣雲林地方法院
    指封及保管切結書影本1件、臺灣雲林地方法院民事執行處
    通知函稿影本1件。
丙、本院依職權調閱臺灣雲林地方法院92年度執字第20號強制執
    行全卷，並勘驗坐落雲林縣斗南鎮○○段1879地號土地及地
    上建物。
      理      由
一、被上訴人起訴主張：坐落雲林縣斗南鎮○○段1879地號土地
    （以下稱系爭土地），係屬訴外人乙○○所有，經債權人聲
    請原審法院民事執行處查封拍賣，由被上訴人於93年6月間
    拍定取得所有權。如原判決附圖所示甲之地上物（育苗場，
    以下稱系爭地上物），係上訴人所有，並無正當占有權源，
    爰依民法第767條之規定，求為判決命上訴人拆除系爭地上
    物，將基地交還被上訴人等語。
二、上訴人則以：系爭地上物為其所有，係伊向原審法院民事執
    行處拍得，系爭地上物，上有屋頂四周有牆壁，足以避風雨
    ，應屬建築物；系爭土地及地上物原均屬訴外人乙○○所有
    ，先後出賣予兩造，依民法第425條之1規定，伊對系爭土地
    有租賃權，占有系爭土地即有正當權源等語，資為抗辯。
三、被上訴人主張系爭土地，為其向原審法院民事執行處，於93
    年6月18日拍定取得所有權，如原判決附圖所示甲部分之系
    爭地上物，係上訴人於93年5月14日向原審法院拍定取得所
    有權之事實，已據其提出土地登記謄本、不動產權利移轉證
    書為証，並經原審及本院調取原審法院92年執字第20號民事
    執行卷宗查明，且為上訴人所不爭執，堪信為真實。茲被上
    訴人主張，上訴人之系爭地上物無權占有其土地，請求上訴
    人拆除地上物交還土地，上訴人則以對土地有租賃權非無權
    占有為辯，是本件應審究者，乃為：上訴人所有系爭地上物
    是否有民法第425條之1第1項前段規定之適用，對系爭土地
    有租賃關係存在？
四、經查：
  (一)按土地與房屋為各別之不動產，各得單獨為交易之標的，且
    房屋性質上不能與土地使用權分離而存在，亦即使用房屋必
    須使用該房屋之地基，故土地及房屋同屬一人，而將土地及
    房屋分開同時或先後出賣，其間雖無地上權設定，然除有特
    別情事，可解釋為當事人之真意，限於賣屋而無基地之使用
    外，均應推斷土地承買人默許房屋承買人繼續使用土地，有
    最高法院48年度台上字第1457號判例可資參照，我國民法為
    求明確以杜爭議，乃將上揭最高法院判例意旨明文化，於民
    法第425條之1第1項前段明文規定：「土地及其土地上之房
    屋同屬一人所有，而僅將土地或僅將房屋所有權讓與他人，
    或將土地及房屋同時或先後讓與相異之人時，土地受讓人或
    房屋受讓人與讓與人間或房屋受讓人與土地受讓人間，推定
    在房屋得使用期限內，有租賃關係」。依民法第425條之1第
    1項前段規定與上揭判例意旨，其適用要件必須為土地及土
    地上之房屋「同屬一人所有」，僅將其一讓與他人或將房屋
    與土地分別讓與不同之人，始符合要件。
  (二)查：系爭地上物，係原審法院民事執行處以92年度執字第20
    號執行案件所查封，連同林子段1878號土地一併查封，合併
    拍賣，由上訴人於93年5月14日拍定，且民事執行處拍賣公
    告附表所示「標別：丁」之備考欄部分，及該院不動產權利
    移轉證書附表所示之備考欄部分，均載明系爭未保存登記之
    地上物之前手所有權人為「周春長」，此有該拍賣公告、不
    動產權利移轉證書影本附卷可稽（見原審卷第55至65頁），
    而系爭1879號土地前手所有權人為乙○○，亦有原審法院之
    拍賣公告、不動產權利移轉證書可稽。則系爭土地與系爭地
    上物顯非屬同一人所有，自無民法第425條之1第1項前段與
    最高法院48年度台上字第1457號判例之適用，事甚明確。
  (三)況且，所謂定著物者，係指非土地之構成部分，繼續附著於
    土地而達一定經濟上目的，不易移轉其所在之物而言。雖係
    屋頂尚未完全完工之房屋，如其已足避風雨，可達經濟上使
    用之目的者，即屬土地之定著物，最高法院著有70年度台上
    字第1779號判決可資參照。查系爭地上物，係一鐵架造涼棚
    ，其支柱僅完成基礎結構，建物四周並無牆壁圍繞，不足以
    遮避風雨，有被上訴人提出之現場照片2張可參（見本院卷
    第77頁），並經本院勘驗現場查明屬實，上訴人對此亦不爭
    執，足見系爭地上物尚不能認係定著物，與民法第425條之1
    所指之「房屋」要件亦有未合，自難認有民法第425條之1第
    1項前段規定適用之餘地。
  (四)末按房屋之拆除為一種事實上之處分，未保存登記不動產之
    受讓人，法律上雖未取得所有權，但仍取得事實上之處分權
    ，受讓人自有拆屋之權能，最高法院著有80年度台上字第25
    16號判決可資參照。上訴人為如原判決附圖所示甲部分之未
    保存登記系爭地上物之受讓人，此為其所自認，對系爭地上
    物即具有事實上之處分權能，應堪認定。
五、從而，被上訴人依民法第767條之規定，請求上訴人拆除如
    原判決附圖所示甲部分之地上物，將土地返還被上訴人，自
    屬有據，應予准許。原審為被上訴人勝訴之判決，並依被上
    訴人之聲請，酌定相當擔保金額為准予假執行之宣告，經核
    並無違誤；上訴人上訴意旨，指摘原判決不當，求予廢棄改
    判，為無理由，應予駁回。
六、結論：本件上訴為無理由，依民事訴訟法第449條第1項及第
    78條，判決如主文。
中　　華　　民　　國　　94　　年　　12　　月　　27　　日
                  民事第五庭    審判長法　官　張世展
                                      法　官　王浦傑
                                      法　官　吳上康
上為正本係照原本作成。
不得上訴。
中　　華　　民　　國　　94　　年　　12　　月　　28　　日
                                      書記官  易慧玲
                                                K
